【裁判字號】    98,消債更,459
【裁判日期】    980904
【裁判案由】    更生事件
【裁判全文】
臺灣板橋地方法院民事裁定           98年度消債更字第459號
聲 請 人  甲○○
上列當事人因消費者債務清理事件聲請更生，本院裁定如下：
    主  文
聲請人甲○○自中華民國九十八年九月七日下午四時起開始更生
程序。
本件得由司法事務官進行本件更生程序。
    理  由
一、本件聲請意旨略以：聲請人因有不能清償債務之情事，負債
    新台幣（下同）2,174,867元，前曾於民國95年5月16日依中
    華民國銀行公會會員辦理無擔保債務協商機制，與最大債權
    金融機構安泰商業銀行股份有限公司達成協商，雙方約定自
    95年6月起分120期，利率5%，由聲請人每月10日以18,689元
    依各債權銀行債權金額比例清償各項債務，直至全部清償為
    止，聲請人清償至96年1月為止，惟聲請人95、96 年月收入
    為47,706元，扣除每月必要支出36,000元後，僅餘12,000元
    實無法支付銀行協商費用，爰聲請裁定准予更生等語。
二、按債務人對於金融機構因消費借貸、自用住宅借款、信用卡
    或現金卡契約而負債務，在聲請更生或清算前，應提出債權
    人清冊，以書面向最大債權金融機構請求協商債務清償方案
    並表明共同協商之意旨，消費者債務清理條例第151 條第1
    項定有明文。而債務人與金融機構協商成立者，不得聲請更
    生或清算，但因不可歸責於己之事由，致履行顯有重大困難
    者，不在此限；消費者債務清理條例施行前，債務人依金融
    主管機關協調成立之中華民國銀行公會會員辦理消費金融案
    件無擔保債務協商機制與金融機構成立之協商，準用前項之
    規定，消費者債務清理條例第151 條第5 項、第6 項亦分別
    有明文可參。
三、次按前開法律規定之「但因不可歸責於己之事由，致履行顯
    有重大困難者，不在此限」，其立法意旨係基於債務清償方
    案成立後，應由債務人誠實遵守信用履行協商還款條件，惟
    於例外情形下發生情事變更，在清償期間收入或收益不如預
    期，致該方案履行困難甚或履行不能，因不可歸責於己之事
    由，始能聲請更生或清算。此規範意旨在避免債務人任意毀
    諾已成立之協商，濫用更生或清算之裁判上債務清理程序。
    蓋以債務清償方案係經當事人行使程序選擇權所為之債務清
    理契約，債務人應受該成立之協議所拘束。債務人既已與金
    融機構協商成立，如認該協商方案履行有其他不適當情形，
    自仍應再循協商途徑謀求解決。又所謂不可歸責於己之事由
    ，係指出於非己身所能控制之自然力或其他人為事由，具有
    猝然性而不能預知，非人力所能參與或所能阻止，而陷於不
    能履行承諾償還自己之債務者而言。
四、本院查：
  (一)聲請人於消費者債務清理條例施行前，曾依照中華民國銀行
    公會會員辦理消費金融案件無擔保債務協商機制，與最大債
    權金融機構安泰商業銀行股份有限公司達成協商，雙方約定
    自95年6月起分120期，利率5%，由聲請人每月10日以18,689
    元依各債權銀行債權金額比例清償各項債務，直至全部清償
    為止，聲請人清償至96年1月為止，共計繳付8期協商款而毀
    諾，業據聲請人提出協議書及無擔保債務還款計劃影本各一
    份為證，且觀諸其提出之財團法人金融聯合徵信中心債權人
    清冊中「是否曾參與銀行公會債務協商」欄註記「Y」 一節
    亦明。準此，本件聲請人依上開協商機制與最大債權金融機
    構協商成立後，再向本院聲請更生，尚須符合「不可歸責於
    己之事由致履行顯有重大困難」之法定要件，方為適法。
  (二)就聲請人本人之必要生活支出部份，聲請人並未提出全部憑
    證以資證明，無從審酌是否均屬必要之費用，此部份因消費
    者債務清理條例之立法目的，係為使不幸陷入經濟困境之人
    得以清理債務、重建生活，並在清理過程中能保有符合人性
    尊嚴之最低基本生活，而非維持債務人過去慣常之寬逸生活
    ，是於評估債務人是否有不能清償或履行原協商方案是否顯
    有重大困難時，並非由聲請人任意主張其基本生活費用之數
    額，否則將造成揮霍無度以致清償能力降低，反而易使更生
    程序無從進行，因此本院認應以內政部所公告之97年度臺灣
    省低收入戶最低生活費用每人每月為9,829 元計算始為合理
    。至於扶養費部分，依國稅局扶養免稅額計算，即係以每人
    每月為6,417元為計算始為基準，合先敘明。
  (三)聲請人主張毀諾之原因乃係聲請人95、96年月收入為47,706
    元，扣除每月必要支出36,000元後僅餘12,000元，實無法支
    付銀行協商費用等語，上該事實業據聲請人所附95年暨96年
    度綜合所得稅各類所得資料清單可證為真。是以以聲請人每
    月約總計為47,706元之收入，扣除協商應繳18,689元，聲請
    人尚須支出家庭生活費及扶養無工作能力之妻子、3 名子女
    之費用，顯見聲請人尚無法維持基本生活。是聲請人就現在
    之收入，顯然就每月18,689元之協商款項有履行上之重大困
    難。從而，聲請人主張具備有不可歸責於己致履行顯有重大
    困難，應可採信，為有理由。債務人同意接受上開根本無力
    履行協商條款之情狀，屬不可歸責於聲請人之事由，自應予
    其更生之機會。
五、綜上所述，本件聲請人為一般消費者，並未從事營業活動。
    其有無法清償如附表所示債務之虞情事，又所負無擔保或無
    優先權之債務，並未逾 1,200萬元，且未經法院裁定開始清
    算程序或宣告破產，復查無消費者債務清理條例第6條第3項
    、第 8條或第46條各款所定駁回更生聲請之事由存在，則聲
    請人聲請更生，應屬有據，自應准許。
六、至於聲請人於更生程序開始後，應另提出足以為債權人會議
    可決或經法院認為公允之更生方案以供採擇，俾免更生程序
    進行至依消費者債務清理條例第61條規定應行清算之程度，
    附此敘明。
七、依消費者債務清理條例第11條第1項、第45條第1項、第16條
    第1項，裁定如主文。
中    華    民    國    98    年    9     月    4     日
                  民事第二庭    法  官  連育群
上為正本係照原本作成
本件不得抗告
本裁定已於98年月7日下午4時公告。
中    華    民    國    98    年    9     月    4     日
                                書記官  溫婷雅


司法院資訊處製作；財團法人民間司法改革基金會備份。
